【裁判字號】    94,上易,526
【裁判日期】    950613
【裁判案由】    返還房屋
【裁判全文】
臺灣高等法院民事判決                 94年度上易字第526號
上  訴  人  丁○○
訴訟代理人  甲○○
上  訴  人  甲○○
被  上訴人  丙○○
訴訟代理人  邱基祥律師
上列當事人間返還房屋事件，上訴人對於中華民國94年4月28日
臺灣板橋地方法院93年度訴字第958號第一審判決提起上訴，本
院於95年5月30日言詞辯論終結，判決如下：
    主  文
原判決廢棄。
被上訴人在第一審之訴駁回。
第一、二審訴訟費用由被上訴人負擔。
    事  實
甲、上訴人方面：
壹、聲明：
一、原判決廢棄。
二、被上訴人於第一審之訴駁回。
貳、陳述：除與原判決記載相同者外，補稱略以：
一、被上訴人知悉其母林玉苑及李鵬鏞與上訴人丁○○三人所簽
    押售合約之事。被上訴人丙○○顯然為林玉苑利用之人頭，
    用以阻斷上訴人對系爭房屋之有權占有關係。
二、被上訴人自承乙○○標買案，係由林玉苑將林華明匯給被上
    訴人之款項中提出12萬元充作乙○○標買之保證金，是證林
    玉苑對林華明匯入款得自由處置，系爭房屋之標買顯係由林
    玉苑一人操控，林華明等人之帳戶亦僅係提供予林玉苑使用
    而已。
乙、被上訴人方面：
壹、聲明：上訴駁回。
貳、陳述：除與原判決記載相同者外，補稱略以：
一、被上訴人買受系爭房屋之資金係來自舅舅林華明，因被上訴
    人之外公過世，交待其子（即被上訴人之舅舅）要特別照顧
    被上訴人。
二、有關乙○○標買之標的，本為乙○○先生李俊達所有，只是
    當初以林玉苑名字登記，而卻因林玉苑之債務，遭債權人拍
    賣。乙○○多次找林玉苑哭訴，要林玉苑負責籌款拍回，林
    玉苑不堪其擾只好答應。被上訴人本不理會其事，但之後禁
    不住林玉苑之要求，才將林華明匯給被上訴人之款項先行提
    出12萬元暫時充為乙○○應買之保證金，此乃林華明匯予被
    上訴人150萬元通儲轉帳至台北後曾開出12萬元本票之由來
    。
    理  由
一、被上訴人起訴主張門牌編號台北縣中和市○○街467巷50弄
    22號未辦保存登記建物（下稱系爭房屋，坐落台北縣中和市
    ○○段第678、679、680、682、683、695等地號土地上），
    係上訴人於原法院87年度執字第8518號強制執行事件拍定，
    並繳足價金，於89年4月初領得執行法院89年3月31日核發之
    不動產權利移轉證書，取得系爭房屋所有權。惟系爭房屋如
    原判決附圖第一層所示範圍面積151.45 平方公尺及第二層
    所示範圍面積63.61平方公尺，迄今仍遭上訴人二人無權占
    用。爰依民法第767條、第184條規定，請求上訴人應將系爭
    房屋如原判決附圖所示第一、二層騰空交還被上訴人。
    上訴人對其二人占有系爭房屋如原判決附圖第一、二層之情
    不爭執。但辯以：系爭未辦保存登記房屋原為被上訴人之母
    林玉苑及其前夫李鵬鏞所共有，應有部分各二分之一。因李
    鵬鏞積欠上訴人丁○○新台幣（以下同）1188萬元，李鵬鏞
    及林玉苑於78年11月17日與丁○○簽訂「房屋押售合約書」
    ，願以該價額將系爭房屋二分之一權利出賣予丁○○。又因
    林玉苑欠訴外人洪淑英300萬元，約定由丁○○代林玉苑清
    償，並由丁○○取得該房屋之全部居住權。系爭押售合約書
    第4條約定，林玉苑及李鵬鏞得自簽約日起5年內，以總價
    1488萬元將系爭房屋贖回。丁○○已代林玉苑清償洪淑英
    300萬元。嗣李鵬鏞之債權人范整發等人向原法院（79年度
    民執星字第772號）聲請查封拍賣李鵬鏞就系爭房屋二分之
    一權利，經林玉苑以共有人資格以225萬3000元買受，其後
    林玉苑竟訴請丁○○應返還系爭房屋，經原法院83年度訴字
    第1505號判決、本院84年度上字第1181號判決、本院84年度
    上字第1181裁定駁回其請求確定。被上訴人係林玉苑之女兒
    ，其於系爭房屋拍定前，居住系爭房屋2樓，對上訴人等使
    用系爭房屋之狀況至為清楚，系爭房屋拍賣公告上亦載明不
    點交原因，被上訴人對於林玉苑與上訴人間使用權之約定實
    無法諉為不知。被上訴人於系爭房屋拍定時尚未滿20歲，不
    可能有資力，況系爭房屋係以142萬元拍定，而林玉苑之債
    權人熊珮含聲請強制執行之債權額僅136萬4200元，被上訴
    人縱有資力，應逕行代其母清償上開債權方為合理，豈有任
    憑債權人強制執行系爭房屋，再參與競標買回之理？足見被
    上訴人顯為林玉苑利用之人頭，所為無非係欲藉由法院拍賣
    取得系爭房屋，再以第三人身分阻斷上訴人丁○○與林玉苑
    間之有權占有關係。被上訴人雖係經由法院拍賣取得系爭房
    屋權利，惟拍賣之性質為私法上買賣，被上訴人繼受取得之
    權利應不得大於前手。上訴人合法買受系爭房屋，其對價遠
    超過被上訴人取得之對價，且上訴人取得全部居住使用權在
    先，惟因未為保存登記，故無法為所有權之移轉登記，被上
    訴人對此等情事知之甚詳，遂利用此弱點，經由法院拍賣取
    得權利，此顯為脫法行為，被上訴人此舉當得認定為足以損
    害他人為主要目的，被上訴人自不得主張因其拍定取得系爭
    房屋權利，逕使上訴人丁○○有權占有成為無權占有，進而
    排除上訴人之居住使用權。又上訴人丁○○既為有償取得系
    爭房屋，立於類似承租人地位而有保護之必要，依民法第42
    5條之法理，應認上訴人丁○○得對被上訴人主張因系爭房
    屋押售合約之存在，而有正當之使用權利，方為衡平之理。
    上訴人甲○○係為丁○○看顧房子，於91年6月間遷入系爭
    房屋等語。
    （原審為上訴人敗訴之判決，上訴人提起上訴。）
二、查系爭門牌號碼台北縣中和市○○街467巷50弄22號房屋（
    坐落基地：台北縣中和市○○段678、679、680、682、683
    、695地號，其一層面積151.45平方公尺、二層面積63.61平
    方公尺，合計215.06平方公尺），為未辦保存登記建物，由
    被上訴人之母林玉苑及其前夫李鵬鏞出資興建，應有部分各
    二分之一，系爭房屋77年度尚未開徵房屋稅，78年房屋稅納
    稅義務人為李鵬鏞、林玉苑二人。上訴人丁○○於78年11月
    17 日與被上訴人之母林玉苑及李鵬鏞簽立「房屋押售合約
    書」，第2條約定因李鵬鏞欠丁○○1188萬元，願將系爭房
    屋之二分之一權利售予丁○○。第3條約定林玉苑已將系爭
    房屋二分之一權利，以300萬元押予洪淑英，由丁○○代為
    償還，並由丁○○取得該屋之全部居住權。第4條約定李鵬
    鏞、林玉苑得於簽約日起5年內，以總價1488萬元將房屋贖
    回（李鵬鏞、林玉苑不得單獨要求贖回其個人部分），超過
    5年未贖回，則李鵬鏞、林玉苑失贖回房屋之權利。上訴人
    丁○○已依上開約定給付洪淑英300萬元。嗣李鵬鏞之債權
    人聲請原法院79年民執星字第772號強制執行事件拍賣李鵬
    鏞系爭房屋二分之一權利，經林玉苑以共有人身分優先承買
    。83年間，林玉苑以丁○○及其妻柯遐年無權占有為由訴請
    返還系爭房屋並按月給付損害金，經原法院84年5月17日83
    年度訴字第1505號判決、本院85年3月18日84年上字第1181
    號判決、本院85年5月13日84年度上字第1181號裁定判決林
    玉苑敗訴確定。85年間，林玉苑之債權人熊珮含聲請假扣押
    查封系爭房屋（原法院85年執全字第828號），經地政機關
    測量編定為1552建號2。嗣熊珮含聲請對林玉苑上開房屋強
    制執行（原法院87年度執字第8518號），於89.3.21由被上
    訴人法定代理人林玉苑委任代理人邱基祥律師以102萬元拍
    定買受（被上訴人同時另以40萬元買受2791建號未辦保存登
    記建物，門牌號碼：中和市○○街467巷50弄22-1號2樓；訴
    外人乙○○亦以65萬2000元買受2790建號未辦保存登記建物
    ，門牌號碼：中和市○○街467巷50弄22-1號），被上訴人
    於89.4. 6收受執行法院核發之89.3.31板院通民執字第
    33513 號不動產權利移轉證書等情，有被上訴人提出之「房
    屋押售合約書」、上開判決、裁定、台北縣稅捐稽徵處中和
    分處93.12.1北稅中二字第0930043921號函（見原審卷第
    14-27 頁、103頁）及原法院85年度執全字第828號假扣押執
    行卷附台北縣中和地政事務所85.9.17八五北縣中地一字第
    10023號函及檢附之建物測量圖、登記簿影本，原法院87年
    度執字第8518號卷附拍賣公告、89.3.21第一次拍賣不動產
    筆錄、投標書、委任狀、不動產權利移轉證書、送達證書等
    可稽，且為兩造所不爭執，堪認為真正。
三、被上訴人主張其取得系爭房屋所有權（事實上處分權人），
    上訴人二人無權占用系爭房屋，爰依民法第767條、第184條
    規定，請求上訴人應將系爭房屋騰空遷讓交還被上訴人（參
    見原審卷第4頁、第127頁、本院卷第77頁背面）。上訴人則
    以上開情詞置辯。經查：
(一)、按拍賣之不動產，買受人自領得執行法院所發給權利移轉證
    書之日起，取得該不動產所有權，強制執行法第98條第1項
    定有規定。本件被上訴人於89.4.6收受執行法院核發之權利
    移轉證書，其主張其為系爭房屋之所有權人，尚屬可採。
(二)、
１、按權利之行使，不得違反公共利益，或以損害他人為主要目
    的。行使權利，履行義務，應依誠實及信用方法，民法第
    148條定有明文。又權利之行使，是否以損害他人為主要目
    的，應就權利人因權利行使所能取得之利益，與他人及國家
    社會因其權利行使所受之損失，比較衡量以定之。倘其權利
    之行使，自己所得之利益，與他人及國家社會所受之損失差
    距甚大者，或其取得權利之初，即明顯知悉其嗣後權利之行
    使，將造成他人及國家社會重大之損失者，非不得視其權利
    行使係以損害他人為主要目的，此乃權利社會化之基本內涵
    。
２、查被上訴人係69.06.17生（見本院卷第44頁被上訴人書狀）
    ，89.3.2其係由法定代理人林玉苑委任代理人邱基祥律師向
    執行法院投標買受系爭房屋（見上開執行卷第265-267頁）
    。系爭房屋拍賣公告載明「本件建物查封時係第三人丁○○
    占有使用，且本院85.5.20假扣押測量時，據在場人李茂發
    陳稱：查封之22號房屋，由我媳婦林玉苑負債，現由債權人
    丁○○在住，以抵債權…，。復經本院他案民執字第8259
    號執行事件同年11月25日履勘時丁○○陳稱房屋原係向林玉
    苑之夫李鵬鏞買受二分之一，復為林玉苑代償債務後，債務
    人將其餘二分之一居住使用權交由丁○○使用…」等情（見
    上開執行卷第249頁）。被上訴人丙○○於本院自陳拍賣期
    日，其先至邱律師事務所與邱律師太太及其朋友一起至法院
    與邱律師會合等情（見本院卷第95頁），被上訴人既親至法
    院投標，則顯被上訴人知悉上開拍賣公告記載之情。
    況被上訴人丙○○自陳其於國小六年級時（約12歲，民國81
    年）起居住系爭中和市○○街467巷50弄22號房屋，之前來
    來去去，國小六年級開始比較常住，高中在屏東住，高一是
    84年云云（見本院卷第94頁）。而上訴人丁○○配偶柯遐年
    於上訴人丁○○78年11月17日與林玉苑、李鵬鏞簽立「房屋
    押售合約」後之79年1月5日即與子遷入並設籍該處，丁○○
    之母及丁○○本人亦分別於81年2月13日、85年6月22日遷入
    ，有上訴人提出之戶籍謄本可稽（見本院卷第191頁），若
    非林玉苑、李鵬鏞同意，丁○○配偶柯遐年焉能於79年1 月
    設籍於此？而被上訴人於81年-84年間居住該屋時，已10 餘
    歲，對事理已有相當認知，益證被上訴人知悉上訴人丁○○
    係有權使用系爭建物。再參酌被上訴人之母林玉苑於83年間
    以無權占有為由訴請丁○○等返還系爭房屋，其第二審訴訟
    代理人亦係委任邱基祥律師，有本院84年上字第1181號判決
    可按（見原審卷第22頁），上訴人丁○○於該事件抗辯其與
    李鵬鏞、林玉苑間訂有上開「房屋押售合約書」，其係有權
    占有，被上訴人林玉苑因而受敗訴判決，有該事件判決可按
    。是堪認被上訴人於89.3.2投標購買系爭房屋時，知悉上訴
    人丁○○與其母林玉苑及李鵬鏞間訂有上開「房屋押售合約
    書」，雖被上訴人辯稱該押售合約係通謀虛偽意思表示（見
    原審卷第35頁），但被上訴人未舉證明，其此一抗辯自非足
    採。
３、被上訴人明知其母林玉苑及李鵬鏞與上訴人丁○○間就系爭
    房屋訂有上開「房屋押售合約書」，上訴人丁○○對林玉苑
    得主張享有該房屋全部居住權利，並於78年間即占有系爭房
    屋。被上訴人之母林玉苑訴請丁○○等遷讓房屋遭敗訴判決
    。惟被上訴人仍於法院強制執行系爭房屋時，於第一次拍賣
    期日即由其法定代理人林玉苑委任律師予以買受。上訴人主
    張被上訴人所為僅係欲藉由法院拍賣程序取得系爭房屋所有
    權，再以第三人身分阻斷上訴人丁○○與房屋前手林玉苑間
    之有權占有關係乙節，核與情理無違，自為可採。被上訴人
    於取得系爭房屋權利之初，即明知其嗣後行使權利，將造成
    上訴人丁○○重大之損失，其仍為之。上訴人抗辯被上訴人
    本件請求係以損害丁○○之權利為主要目的，應為可採。
(三)、從而，被上訴人依民法第767條、第184條規定請求上訴人丁
    ○○謄空交還系爭房屋，均不應准許。上訴人甲○○係受丁
    ○○之指示而占有系爭房屋，被上訴人請求其謄空交還系爭
    房屋亦無理由，不應准許。
四、綜上所述，被上訴人本於民法第767條、第184條規定請求上
    訴人應將系爭房屋如原判決附圖所示第一、二層騰空交還被
    上訴人為無理由，不應准許。原審判命上訴人給付，自有未
    洽。上訴意旨指摘原判決不當，求予廢棄改判，為有理由。
    自應由本院予以廢棄改判，如主文第二項所示。
五、本件事證已明，兩造其餘攻擊防禦方法，經核與本判決之結
    果不生影響，爰不一一論述。
六、據上論結，本件上訴為有理由，依民事訴訟法第450條、第
    78條，判決如主文。
中    華    民    國    95    年    6     月    13    日
                  民事第八庭  審判長法  官  吳景源
                                    法  官  連正義
                                    法  官  滕允潔
正本係照原本作成。
不得上訴。
中    華    民    國    95    年    6     月    14    日
                                    書記官  黃麗玲


司法院資訊處製作；財團法人民間司法改革基金會備份。
